行  政  法  院  判  決                          八十八年度判字第一六七九號
    原      告  甲○○
    被      告  財政部臺灣省中區國稅局
右當事人間因綜合所得稅事件，原告不服行政院中華民國八十七年八月十八日台八十
七訴字第四○八三一號再訴願決定，提起行政訴訟。本院判決如左︰
    主  文
原告之訴駁回。
    事  實
緣原告八十二年度綜合所得稅結算申報，漏報其配偶李芝菁取自國防部中山科學研究
院（下稱中科院）之薪資所得新台幣（下同）一九五、二六四元，被告乃核定補徵稅
額一六、二一七元。原告不服，就上開薪資所得部分，申經復查結果，未獲變更，一
再訴願，遞遭決定駁回，遂提起行政訴訟。茲摘兩造訴辯意旨如次：
原告起訴意旨略謂︰按「個人之綜合所得總額，以其全年左列各類所得合併計算之：
第三類：薪資所得：凡公、教、軍、警、公私事業職工薪資及提供勞務者之所得：薪
資所得之計算，以在職務上或工作上取得之各種薪資收入為所得額。前項薪資包括：
薪金、俸給、工資、津貼、歲費、獎金、紅利、各種補助費及按月或按年分期給付之
退休金或養老金．．．。」固為所得稅法第十四條第一項第三類所明定，惟同法第四
條第八款亦規定「左列各種所得，免納所得稅．．．八、中華民國政府或外國政府，
國際機構、教育、文化、科學研究機關、團體，或其他公私組織，為獎勵進修、研究
或參加科學或職業訓練而給與之獎學金及研究、考察補助費等。但受領之獎學金或補
助費，如係為授與人提供勞務所取得之報酬，不適用之。」上開免稅條款之立法意旨
，乃在對於從事研究開發工作者，予以租稅優惠，以便提昇國家科技水準，並改善社
會生活條件。中科院所研發者，係及國家安全、全民福祉之國防科技，非一般民生
科技所可比擬，一般科技之研發尚予以租稅優惠，舉輕以明重，本案之研發自應給予
更高之優渥與獎勵。故原告所領取者之品位加給或技術津貼，均為研究補助費，合於
免稅優惠之立法目的，依法免納所得稅。被告認定系爭所得為應稅所得，所依據者為
財政部民國六十八年十一月三十日台財稅第三八五○一號函釋：「一、凡依職級按月
、定額發給者，屬研究人員之薪資所得，應辦理扣繳，並於年度申報綜合所得稅。二
、如係按研究計畫個案給付，並非通案、按職級、按月給付者，則為研究補助費，依
法可免納所得稅。．．．」依該函釋內容，系爭所得是否屬免稅之研究補助費，首應
審查者，為該項所得之本質，而非給付之方式。被告及訴願機關以法律未規定之要件
限制免稅之認定標準，顯與「租稅法定主義」有違。至系爭「品位加給」或「技術津
貼」之本質為何﹖給付機關遠比其他機關清楚，該所得既經發放單位認定為免稅所得
，足堪信實，且十數年來扣繳機關及徵、納雙方均如此認定，財政部亦從無異議，益
證該項所得確為免稅之研究補助費無疑。姑不論系爭之品位加給（或技術津貼）本質
為何，僅就中科院自申請及至發放該項所得予員工之過程觀之，亦合於上開財政部函
釋說明第二點免納所得稅之要件。查本案研究補助費係以「個案」申請，換言之，是
針對每個研究計畫個別申請，其發放方式是依各個員工對各個不同之專案所作之各別
貢獻程度，分別發放。因此，在不同專案中，各參與員工所領取之研究補助費，並不
固定，亦即並非定額給付。再者，研究補助費依其性質原應依各階段進度，分別給予
，但國防科技之研發乃經年累月始能獲得成果（短者三年五年、長者逾十年），倘堅
持該原則，將置員工生活於不顧，有鑒於此，在會計上乃依員工參與程度之不同，分
別計算獎勵津貼之金額，採按月給付，此乃權衡變通之辦法。惟中科院係專案個別申
請研究補助費，且按研究計畫個案分別給付，應無疑義，是系爭品位加給（或技術津
貼）所得，依該函釋應屬免稅範圍。次查，所謂「按職級給付」，乃鑑於參與研發者
能力、經驗、資歷等各不相同，故有不同之獎勵，中科院為求客觀之標準，因此訂有
職等，焉能倒果為因，以因有職等之訂定，並依此作為研究費之發放標準，即否定研
究費之本質，該項認定顯與論理法則有違。又「按月給付」者，實乃國防科技研發成
果之顯現，須經漫長時間，倘不採按月支領，顯然不足以維持研究人員之生活，被告
及一再訴願機關以此法律未規定之免稅要件強加入本件免稅之認定，違背「租稅法定
主義」，且無國防科技研發之特性，徒以發放方式之固定與否為免稅認定之標準，
亦嫌速斷。況且系爭所得，乃中科院分別依個案計畫編列預算，換言之，即係按研究
個案而非通案編列預算。中科院核發方式著重於員工實際生活所需，尚不影響系爭所
得之本質，被告及再訴願機關以核發方式否定所得之本質，顯不符依法課稅原則。再
訴願決定理由復稱：「且中科院對所給付之品位加給及技術津貼均已依規定按薪資所
得申報扣繳，並填發各類所得扣繳暨免扣繳憑單送交再訴願人有案．．．併課其當年
度綜合所得稅，並無不合。」然查，本案係就八十二年度之綜合所得稅短報作成處分
，中科院扣繳「品位加給」及「技術津貼」所得，是於八十三年應財政部臺灣省北區
國稅局（下稱北區國稅局）之請，就當（八十三）年度先行扣繳，該項所得是否應稅
，現仍爭議中，被告竟以事後且尚未定讞之行為，追溯作為處分及復查決定之依據，
有悖法律不溯既往原則。原告於當年度申報所得稅時，即依當年度扣繳憑單辦理，而
今距前申報日期四年後，中科院復掣發扣繳憑單，其掣發原因為何﹖所據法令為何﹖
在在不詳，被告卻依此為補稅理由，實屬牽強。反之，倘中科院自始拒發扣繳憑單，
依再訴願決定理由意旨，是否就證明該項所得為免稅﹖綜之，被告及其上級機關怠於
事實之認定，以扣繳憑單之掣發與否為課稅之認定標準，實有違依法課稅原則，再訴
願決定維持原處分，亦屬違誤，均應予以撤銷。再按「機關之間對法條施行若有爭議
，在爭議未確定前，如對人民權益有所影響，應選擇對人民最有利之方法為之。」此
乃法治國家於行政權作用之基本原則下，為避免侵害人民權利，所應有之當然限制。
況且，如果其中之一機關施行之結果為對人民有利之授益處分，且其依據者係前已核
定之行政命令或機關與人民簽訂契約時之固有宣示，則縱或與其他機關間有爭議，最
後結果如何，也不能因此否認原有之授益結果，加以追回。如有追回之必要時，亦應
由作成授益決定之機關代為負擔。而此行政作用上之限制，是基於基本法理「誠信原
則」，衍伸至行政法上即為「信賴保護原則」及「不溯及既往原則」，以避免人民對
國家法治之不信任（參鈞院七十年度判字第九七五號、七十一年度判字第一一一○號
、七十九年度判字第二○九五號判決要旨）。又公法之爭訟，應公法上之爭訟，應有
信賴保護原則之適用（參鈞院七十六年度判字第四七四號判決），不論行政機關之決
定是否合法，除重大且明顯之瑕疵或其違法係可歸責於納稅義務人外，行政機關之行
為一經表露於外，人民通常會對其所造成「法律狀態」之存續寄以信賴，並以之作為
行為依據，此種信賴，應受保護，否則人民將生活於一不確定之法律狀態中。本案品
位加給（或技術津貼）應否課徵所得稅，早在六十八年財政部即擬具辦法報行政院六
十八年十一月八日台六十八財第一一二○四號函准備查在案，並以台財稅第三八五○
一號函復國防部，中科院秉此遵循往例，就系爭所得仍依法認定為免稅，因此，並未
開立扣繳憑單給原告。甚者，稅捐稽徵人員逐年審閱中科院相關之會計資料，對系爭
金額未予扣繳乙節，均未置喙，洵證稅捐稽徵人員同意中科院對該所得性質認定為研
究補助費，屬免稅範圍，為合法、適當。又八十一年十一月三日中科院尚以中科院（
八十一年）訓誠字第一六八七三號函北區國稅局，檢送有關研究補助費之相關資料及
其性質說明，以證實該筆研究補助費應屬免徵所得稅範圍，該局亦無疑義，原告對系
爭所得免納所得稅之信賴利益應受保護。另就財稅機關之作為以觀，財政部賦稅署於
八十年一月四日就納稅義務人所提出中科院非軍職人員薪資未盡合理之建言，移交桃
園縣稅捐稽徵處查明，經該處大溪分處派員瞭解調查結果略以：據中科院稱其員工薪
資係分本俸及品位加給（研究補助費）兩部分，本俸依法課稅，至品位加給依所得稅
法第四條第八款規定，依法免納所得稅。並函復納稅義務人略以：中科院員工研究加
給係政府為獎勵科技人員科技研究工作之補助費，此研究補助費台端建議應改成單一
薪俸核課綜合所得稅，以健全所得稅制，此案俟所得稅法修正時將一併建議上級單位
參採等語。按對於法律之規定有疑義者，自當以命令補充之，系爭所得依上所陳，迨
至八十年稅捐機關仍為免稅所得，該法律見解或行政命令縱有變更，亦應詳述理由
，重新發佈，並自新函令頒布日生效，否則人民財產權之保障，將無所依歸。溯自八
十一年七月一日北區國稅局成立，對中科院給付之「品位加給」與「技術津貼」究竟
可否適用所得稅法第四條第八款規定免課所得稅，認滋生疑義，乃於八十二年四月十
五日以北區國稅三第八二○○七三○七號函財政部建議「考量中科院薪給制度對研究
補助費性質之加給未按個案給付，致應列入課稅範圍之因素，採不溯既往原則；明定
自八十二年度起，中科院非軍職人員研究補助費性質之品位加給、技術津貼均應列入
薪資所得扣繳範圍，並應依法申報綜合所得稅。」政府機關乃屬一體，尚不得因編制
之改變，而否認前者之作為，是以在未有新函令發佈前，不應因編制之改變，肆意將
免稅所得改列為應稅所得。況北區國稅局亦坦承系爭品位加給（或技術津貼）究竟是
否合於免稅要件滋生疑義，如此自應由主管機關函釋清楚，在未函釋前，應依往例就
有利人民部分，從優適用。該局於該函中亦建議「採不溯既往原則；明定自八十二年
度起．．．」洵證以往有利納稅義務人之行為效果，不應剝奪，並應自「明定」課稅
之時點後，始行通知依法申報。復查，再訴願決定以中科院與其聘僱人員之約定事項
亦載明所指薪給，除實物代金及眷補，包括全部給與，故認依品位加給及技術津貼制
度發放之給付為薪資之一部，實乃斷章取義。蓋此係違反聘約之違約條款，全部薪給
意為「薪資與加給」，已分項說明，就此薪給，是全否整體均為提供勞務之報酬，顯
有疑問。中科院給付品味加給及技術津貼時，已區別其他薪資部分，故品味加給及技
術津貼實為獎勵員工從事研究而編列之獨立項目，提供勞務之報酬另有他項所得編列
。至所指中科院非軍職人員，無論配屬單位或參與不同計劃，悉依該院所定「科技品
味加給支給標準表或技術員薪給標準表」之等級，每月按職級定額領取品味加給或技
術津貼之說法，係屬誤會。中科院發放依據，係依計劃個案為基礎，因個人所參與之
計劃堆疊發給，所謂標準表只為計算方法，其發放本質仍遵照所得稅法第四條第八款
之本文為之。當年國防部以原告之「研究補助費」（品味加給）為薪資外之免稅給與
，循例鼓勵國防科技之研發，不予扣繳所得稅，中科院亦未將研究加給計入年終獎金
、退休金或資遣費給與之內涵。而財政部所謂固定薪資之權益何在？既無相對權益，
何來固定薪資之意義。國防部長久以來，均未將研究加給視為固定薪資，品位加給是
加是減力是否調整，皆以一紙命令為之。財政、國防兩部均隸屬行政院，政府施政應
為一體，何以產生如此損傷人民情況？總統在八十四年十月十二日中常會中裁示「中
科院文職員工『品位加給』及『技術津貼』所得稅追繳案，財稅單位對法律之引用，
不宜因時而異，以溯及既往方式，追課亦有不妥，本案及人數眾多，波及層面甚廣
，其可能衍生之社會問題，應予重，希行政院相關單位盡速妥善處理，以免影響政
府威信及當事人權益。」行政院秘書長遂以八十四年十月十七日台八十四財第三七○
○七號函國防部及財政部，函中未要求財政部門追溯五年「研究補助費」之所得稅，
財稅部門自行衍釋該行政命令，漠視人民權益。聯合報八十七年二月二十六日報導：
今年起中小學教師之課後輔導、暑期藝術活動所得，要開始繳納所得稅。檢此篇報
導，原告赫然發現財稅單位並未就另發現應徵之稅捐者，依法補徵教職員五年漏稅額
並予以處罰，僅以「不瞭解」一詞帶過。財稅單位若非嚴重違法失職，包庇特定職業
人士，亦係為自己未依法行政脫罪。而國家法令，應對全體國民一體適用，不能因職
業採差別待遇，且依憲法規定，亦應採對人民較有利之解釋。綜合上述，系爭品位加
給（或技術津貼）除主管財稅機關合理說明該項所得不予免稅之理由並發佈新函令，
否則應依歷年來徵、納雙方共識，就系爭所得列入免予申報並繳納所得稅之項目。請
判決撤銷原處分及一再訴願決定，以維原告權益，並符法制等語。
被告答辯意旨略謂︰原告不服原核定，申經復查結果以中科院所核發「技術津貼」之
性質，為經常性研究補助費給與，且按月按職級定額支給，依所得稅法第四條第八款
、第十四條第一項第三類規定，核屬提供勞務取得之報酬，為薪資所得。中科院對於
非軍職員工八十二年度之「品味加給」及「技術津貼」，已依規定填發扣繳憑單在案
。根據行政院秘書長八十四年十月十七日台八十四財三七○○七號函復國防部八十四
年九月二日珍琥字第二二九一號函稱：「貴部報院為中山科學研究院給付非軍職人
員之科技品味加給暨技術津貼免扣繳所得稅一案，與現行法令規定不合，奉示：本案
應依法課徵所得稅．．．」又依財政部八十五年十二月五日台財稅第八五一九二八○
九一號函示：「．．．中山科學研究院支付非軍職人員『科技品位加給』暨『技術津
貼』，既經查明係通案依職級按月定額給付，核屬所得稅法第十四條第一項第三類之
薪資所得．．．應依法課徵綜合所得稅。」原核定並無不合，乃予維持。原告訴願階
段主張行政命令不可溯及既往，並訴稱稅額繳款書未合法送達。經查中科院依所訂「
科技人員品位支給標準表」及「技術員薪給標準表」之等級，每月按職級定額領取「
品位加給」或「技術津貼」。該院與其聘僱人員之約定事項亦載明所指薪給，除實物
代金及眷補費外，包括全部給與。另北區國稅局於八十二年間曾派員前往該院現場瞭
解結果，該院支付非軍職人員之「品位加給」及「技術津貼」，係採按月給付方式，
並非按研究計畫個案給付，復經中科院八十一年十一月三日八十一訓誠字第一六八七
三號函致該局說明該院各類薪資扣繳所得狀況，略以該院於年度開始即訂有各項研究
計畫，並按照研究計畫逐月實施。各項研究計畫除一般經費外，為獎勵科技人員竭盡
心智參與研發工作，另編列研發人員研究補助費及技術津貼。為便利作業，研發人員
研究補助費係採按月發放方式，再經由成本歸戶手續，回歸計畫預算內（研究補助費
採個案給付，必將增加人力及作業之負擔，不符經濟效益）等語。足見中科院給付非
軍職員工之「品位加給」及「技術津貼」之所得，屬經常性研究補助費給與，且依職
級按月定額支給，為提供勞務所取得之報酬，依行為時所得稅法第四條第八款但書及
第十四條第一項第三類規定，核非免稅之研究補助費所得，被告於法定核課期間內依
法發單補徵稅款，並無不合。原告主張基於信賴利益不宜追溯補徵，於法無據。其仍
執前詞起訴，殊無可採，請駁回其訴等語。
    理  由
按中華民國政府或外國政府，國際機構、教育、文化、科學研究機構、團體，或其他
公私組織，為獎勵進修、研究或參加科學或職業訓練而給與之獎學金及研究、考察補
助費等所得，免納所得稅。但受領之獎學金或補助費，如係為授與人提供勞務所取得
之報酬，不適用之，為行為時所得稅法第四條第八款所規定。又凡公、教、軍、警、
公私事業職工薪資及提供勞務者之所得，為薪資所得，該項所得之計算，以在職務上
或工作上取得之各種薪資收入為所得額；前項薪資包括薪金、俸給、工資、津貼、歲
費、獎金、紅利、各種補助費及按月或按年分期給付之退休金或養老金。但為雇主之
目的，執行職務而支領之差旅費、日支費及加班費不超過規定標準者，及依同法第四
條規定免稅之項目，不在此限，復為同法第十四條第一項第三類所明定。本件原告八
十二年度綜合所得稅結算申報，漏報其配偶李芝菁取自中科院之薪資所得一九五、二
六四元，被告乃核定補徵稅額一六、二一七元。原告不服，就上開薪資所得部分，循
序提起行政訴訟，主張如事實欄所載。經查，行政法上所謂信賴保護原則，係指人民
因相信既存之法秩序，而安排其生活或處置其財產，則不能因嗣後法規之制定或修正
，而使其遭受不能預見之損害，用以保護人民之既得權益。本原則之適用，係在禁止
新制定或修正法規有溯及既往之效力。本件中科院之預算雖分別依計畫編列人事費支
應其員工之各項給與，但實際上領受「品位加給」或「技術津貼」之非軍職人員，無
論配屬之單位參與不同計畫，均依該院所訂「科技人員品位加給支給標準表」、「技
術員薪給標準表」之等級，每月按級定額領取科技品位加給或技術津貼。且該院與其
聘僱人員之約定事項亦載明所指薪給，除實物代金及眷補費外，包括全部給與，其非
軍職人員所領受之科技品位加給或技術津貼，核屬因提供勞務所取得之報酬，應無行
為時所得稅法第四條第八款免納所得稅規定之適用。況北區國稅局於八十二年間派員
前往中科院瞭解結果，其支付非軍職人員之科技品位加給及技術津貼確係按月給付方
式，復經中科院八十一年十一月三日（八一）訓誠字第一六八七三號函致北區國稅局
，說明該院各類薪資扣繳所得稅狀況：「本院於年度開始即訂有各項研究計畫，並按
照研究計畫逐月實施。各項研究計畫除一般經費外，為獎勵科技人員竭盡心智參與研
發工作，另編列研發人員研究補助費及技術津貼。為便利作業，研發人員研究補助費
係採按月發放方式，再經由成本歸戶手續，回歸計畫預算內（研究補助費採個案給付
，必將增加人力及作業之負擔，不符經濟效益）」等語。足見中科院給付非軍職員工
之品位加給及技術津貼之所得，屬經常性研究補助費給與，依職級按月定額支給，為
提供勞務所取得之報酬，依首揭規定，核非免稅之薪資所得，被告依法發單補徵稅款
，未逾稅捐稽徵法第二十一條所定核課期間，與租稅法定原則無違。次查，所得稅法
第四條第八款立法意旨，固在獎勵研究等，但仍須合於該款規定要件者，始能獲免稅
獎勵，尚非所有獎學金或補助費均得免稅。而首揭所得稅法規定一直未變更，且財政
部（六十八）台財稅第三八五○一號函係謂：「一、凡依職級按月定額發給者，應屬
各該研究人員之薪資所得，應於給付時應依法辦理扣繳，所得人並應於年度結算申報
時合併申報課稅。二、如係按研究計劃個案給付、並非通案按職級按月給付者，則為
研究補助費，依法可免納所得稅。三、如屬第一種情形，中科院以往未依法扣繳，所
得人以往年度亦未申報納稅者，應即請中科院轉知各所得人自行向稽徵機關補報並補
繳應納稅款，可免予處罰，自六十九年一月起，中科院應於給付時依法扣繳，所得人
應於每年終後合併申報綜合所得稅。．．．」該函釋明白指出，凡依職級按月定額發
給者，應屬研究人員之薪資所得，所得人應申報課稅，並未就系爭依職級按月定額發
給之所得為應予免稅之承諾，無信賴保護原則之適用。北區國稅局八十二年四月十五
日北區國稅三第八二○○七三○七號函僅係該局對財政部之建議函，並非對外發布之
有效函釋，亦不因該建議函而生信賴保護之問題。原告所引本院判決，與本案情形有
間，且非判例，尚無拘束本件效力。而中小學教師課後輔導等所得，與系爭所得，性
質上並非相同之事件，本件被告對原告課稅之處分，無違憲法第七條平等原則。另納
稅義務人如有前開所得稅法第十四條第一項各類之所得，即應依同法第七十一條規定
申報納稅，非以扣繳憑單之有無，為課稅之依據，亦不因稅捐稽徵機關未即時為調查
或督促扣繳義務人，即認納稅義務人就其取得之所得不負申報納稅之義務。再者，課
稅與否應由稽徵機關依法認定，非可由事業團體或機關自行認定，原告主張系爭所得
既經發放單位認定為免稅，足堪信實云云，應屬誤解。至中科院發給退休金、資遺費
時有否將品味加給、技術津貼列人計算，品味加給或技術津貼與本薪如何編列預算，
是否分項發給，均系爭所得是否應稅無關。綜上所述，原告主張各節均無可採，被告
依首揭規定補徵原告漏報稅款，一再訴願決定，遞予維持，俱無違誤。原告起訴意旨
，難謂有理，應予駁回。
據上論結，本件原告之訴為無理由，爰依行政訴訟法第二十六條後段，判決如主文。
中    華    民    國     八十八      年      四      月     二十九      日
                    行 政 法 院 第 一 庭
                                審 判 長 評  事      黃  綠  星
                                         評  事      黃  合  文
                                         評  事      高  秀  真
                                         評  事      藍  獻  林
                                         評  事      黃  璽  君
右  正  本  證  明  與  原  本  無  異
                                         法院書記官  邱  彰  德
中    華    民    國     八十八      年      四      月      三十       日
